---
title: "Machine Learning"
subtitle: "Aprende R"
author: "Xopre Rodríguez Gallego"
date: "`r format(Sys.time(), '%d de %B de %Y')`"
codification: "UTF-8"
output:
  # ioslides_presentation:
  #   widescreen: true
  #   transition: slower
  #   notes: true
  rmdformats::material:
    highlight: kate
---

```{r setup, include=FALSE}
knitr::opts_chunk$set(echo = TRUE)

library(magrittr)
library(ggplot2)
library(dplyr)
```

# Introducción

## Introducción

El aprendizaje automático (Machine Learning) es un campo apasionante que combina estadísticas, computación y matemáticas para predecir patrones y extraer conocimiento útil de los datos. En este tutorial, exploraremos conceptos básicos usando el conjunto de datos `iris` y dos métodos: los modelos lineales y los splines.

## ¿Qué es el *machine learning*?

El *machine learning* es una rama de la inteligencia artificial que se enfoca en el desarrollo de algoritmos y modelos que permiten a las computadoras aprender a partir de los datos. Estos modelos pueden ser usados para hacer predicciones, clasificar datos, detectar patrones y mucho más.

## Aprendizaje supervisado y no supervisado

En el aprendizaje supervisado, los modelos se entrenan con datos etiquetados, es decir, datos que tienen una variable objetivo conocida. En el aprendizaje no supervisado, los modelos se entrenan con datos no etiquetados, es decir, datos que no tienen una variable objetivo.

## Métricas de error

Para evaluar el desempeño de los modelos, se utilizan diferentes métricas de error, como el error cuadrático medio, el error absoluto medio, la precisión, el *recall*, la *F1-score*, entre otros.

Depende del problema y del tipo de datos cuál es la métrica más adecuada a utilizar. Categórico vs. Numérico.

# Ejemplos de uso

## Ejemplos de uso

Los modelos de *machine learning* se utilizan en una amplia variedad de campos, como la medicina, la biología, la economía, la ingeniería, la meteorología, la robótica, la publicidad, el comercio electrónico, la seguridad, entre otros.

- Predicción del confort térmico en exteriores.
- Identificación de anomalías en una central eléctrica.
- Predicción de la demanda de energía eléctrica.
- Detección de enfermedades.
- Análisis de sentimientos en redes sociales.

# Conjuntos de datos

## Conjuntos de datos

En este caso vamos a ver algunos conjuntos de datos que pueden seros útiles, como alternativas a los datos que todavía podéis estar buscando. En concreto:

- **iris** 🌸: Clasificación de flores (setosa, versicolor, virginica) con 4 características.
- **palmerpenguins ** 🐧: Características de pingüinos de 3 especies.
- **PlantGrowth** 🌱: Peso de plantas bajo diferentes tratamientos.
- **ChickWeight** 🐣: Crecimiento de pollos con distintas dietas.
- **esoph** 🍷: Relación entre alcohol/tabaco y cáncer de esófago.
- **biocLite** (Bioconductor) 🧬: Datos genómicos y de expresión génica.

Veremos ahora la cabecera de cada uno.

## Instalación de paquetes

Algunos de los conjuntos se encuentran en paquetes que no están instalados por defecto. Para instalarlos, podemos usar la función `renv::install()`.

Aprovecho para mencionar que `BiocManager` es un paquete que nos permite instalar paquetes de datos genómicos, como `biocLite`.

```{r eval = FALSE}
renv::install("palmerpenguins")
renv::install("BiocManager")
BiocManager::install()
# BiocManager::install("biocLite") # Esto es un poco diferente de lo habitual
```

## iris

```{r}
head(iris)
```

## palmerpenguins

```{r}
library(palmerpenguins)
head(penguins)
```

## PlantGrowth

```{r}
head(PlantGrowth)
```

## ChickWeight

```{r}
head(ChickWeight)
```

## esoph

```{r}
head(esoph)
```

## BiocManager

En teoría nos permite generar datos genómicos, pero no he podido pararme a ver cómo funciona.

```{r eval = FALSE}
library(BiocManager)
BiocManager::install("airway") # Instalar y cargar paquete
library(airway)

data("airway") # Cargar dataset

# Convertir a un data frame para ML
df <- tibble::tibble(assay(airway))
df$condition <- as.factor(airway$dex)  # Variable de clasificación

head(df)
```

# Objetivo del ML

## Objetivo del ML

Supervisado: predecir una variable objetivo a partir de un conjunto de características.

No supervisado: encontrar patrones y estructuras en los datos.

## Ejemplo

Supervisado: tenemos un conjunto de datos con las características de diferentes flores y la longitud de su sépalo. Queremos predecir la longitud del sépalo basándonos en las demás características. Ejemplo: modelos lineal.

No supervisado: tenemos un conjunto de datos con las características de diferentes flores, pero no tenemos una variable objetivo. Queremos agrupar las flores en diferentes categorías basándonos en sus características. Ejemplo: análisis de componentes principales (PCA).

# Modelos Lineales

## Modelos Lineales

Los modelos lineales son una herramienta fundamental en Machine Learning. Aquí, usaremos el conjunto de datos `iris` para predecir la longitud del sépalo (`Sepal.Length`) basado en las demás características.

```{r linear-model, echo=TRUE, message=FALSE, warning=FALSE}
# Cargar los datos
data(iris)

# Ajustar un modelo lineal
modelo_lineal <- lm(Sepal.Length ~ Sepal.Width + Petal.Length + Petal.Width, data = iris)
```

## Modelos Lineales

Podemos ver un resumen del modelo:

```{r, echo=FALSE}
summary(modelo_lineal)
```

## Visualización del Modelo Lineal

Es importante visualizar los resultados del modelo para comprender su desempeño.

```{r plot-linear, eval=FALSE, message=FALSE, warning=FALSE}
# Predicciones
predicciones <- predict(modelo_lineal, iris)

# Gráfico: valores reales vs predicciones
plot(iris$Sepal.Length, predicciones, 
     xlab = "Valores reales", ylab = "Predicciones",
     main = "Modelo Lineal: Valores Reales vs Predicciones")
abline(0, 1, col = "red")
```

## Visualización del Modelo Lineal

```{r , echo=FALSE, message=FALSE, warning=FALSE}
# Predicciones
predicciones <- predict(modelo_lineal, iris)

# Gráfico: valores reales vs predicciones
plot(iris$Sepal.Length, predicciones, 
     xlab = "Valores reales", ylab = "Predicciones",
     main = "Modelo Lineal: Valores Reales vs Predicciones")
abline(0, 1, col = "red")
```

## Visualización del error

```{r}
# Gráfico: valores reales vs errores
errores <- iris$Sepal.Length - predicciones
plot(iris$Sepal.Length, errores, 
     xlab = "Valores reales", ylab = "Errores",
     main = "Modelo Lineal: Valores Reales vs Errores")
abline(0, 0, col = "red")
```

# Splines

## Splines

Los splines permiten modelar relaciones no lineales entre las variables. Aquí los usaremos para explorar cómo se relaciona la longitud del sépalo (`Sepal.Length`) con la longitud del pétalo (`Petal.Length`).

```{r splines, eval=FALSE, message=FALSE, warning=FALSE}
library(splines)

# Ajustar un modelo con splines
modelo_splines <- lm(Sepal.Length ~ bs(Petal.Length, df = 4), data = iris)

# Resumen del modelo
summary(modelo_splines)
```

## Splines

```{r , echo=FALSE, message=FALSE, warning=FALSE}
library(splines)

# Ajustar un modelo con splines
modelo_splines <- lm(Sepal.Length ~ bs(Petal.Length, df = 4), data = iris)

# Resumen del modelo
summary(modelo_splines)
```

## Visualización de Splines

Visualicemos cómo los splines capturan relaciones no lineales en los datos.

```{r plot-splines, eval=FALSE, message=FALSE, warning=FALSE}
# Crear datos para predicciones
nuevos_datos <- data.frame(Petal.Length = seq(min(iris$Petal.Length), max(iris$Petal.Length), length.out = 100))
nuevos_datos$prediccion <- predict(modelo_splines, nuevos_datos)

# Gráfico
plot(iris$Petal.Length, iris$Sepal.Length, 
     xlab = "Longitud del Pétalo", ylab = "Longitud del Sépalo", 
     main = "Modelo con Splines")
lines(nuevos_datos$Petal.Length, nuevos_datos$prediccion, col = "blue", lwd = 2)
```

## Visualización de Splines

```{r, echo=FALSE, message=FALSE, warning=FALSE}
# Crear datos para predicciones
nuevos_datos <- data.frame(Petal.Length = seq(min(iris$Petal.Length), max(iris$Petal.Length), length.out = 100))
nuevos_datos$prediccion <- predict(modelo_splines, nuevos_datos)

# Gráfico
plot(iris$Petal.Length, iris$Sepal.Length, 
     xlab = "Longitud del Pétalo", ylab = "Longitud del Sépalo", 
     main = "Modelo con Splines")
lines(nuevos_datos$Petal.Length, nuevos_datos$prediccion, col = "blue", lwd = 2)
```

# KNN

## KNN

Este modelo, el de los N vecinos más cercanos (K nearest neighbors), es un algoritmo de aprendizaje supervisado que se utiliza para **clasificación** y regresión. En este caso, vamos a usarlo para clasificar las flores del conjunto de datos `iris`.

```{r}
# Cargar el paquete
library(class)

# Ajustar el modelo
modelo_knn <- knn(train = iris[, -5], test = iris[, -5], cl = iris$Species, k = 3)
modelo_knn
```

## Visualización del error de clasificación

Se usa prácticamente siempre una matriz de confusión:

```{r}
# Resultados
table(modelo_knn, iris$Species)
```

## Visualización del error de clasificación

Podemos visualizar dichos resultados de otras formas, empleando `geom_tile()`, por ejemplo.

```{r}
conf_matrix <- table(modelo_knn, iris$Species) %>% 
  as.data.frame()

ggplot(conf_matrix, aes(x = modelo_knn, y = Var2, fill = Freq)) +
  geom_tile() +
  geom_text(aes(label = Freq), vjust = 1) +
  theme_minimal() +
  labs(title = "Matriz de Confusión", x = "Predicción", y = "Real")
```

# Problema de unificación

## Problema de unificación

Hemos visto que estos paquetes, aunque compartan la idea que hay detrás, presentan una sintaxis básica muy diferente. Para evitar estas dificultades de propone emplear el paquete `tidymodels`, el equivalente de `tidyverse` para modelos predictivos.

Sin `tidymodels` hemos empleado el siguiente código:

```{r eval=FALSE}
modelo_lineal <- lm(Sepal.Length ~ Sepal.Width + Petal.Length + Petal.Width, data = iris)
modelo_splines <- lm(Sepal.Length ~ bs(Petal.Length, df = 4), data = iris)
modelo_knn <- knn(train = iris[, -5], test = iris[, -5], cl = iris$Species, k = 3)
```

## Problema de unificación

Con `tidymodels` emplearíamos el siguiente:

```{r eval=FALSE}
renv::install("tidymodels")
renv::install("kknn") # Va aparte
```


```{r}
library(tidymodels)

## Selección de modelos
# Crear un modelo lineal
modelo_lineal <- linear_reg() %>%
  set_engine("lm") %>%
  set_mode("regression")

# Crear un modelo con splines
modelo_splines <- linear_reg() %>%
  set_engine("lm") %>%
  set_mode("regression") %>%
  set_args(degree = 4)

# Crear un modelo KNN
modelo_knn <- nearest_neighbor(weight_func = "rectangular", neighbors = 3) %>%
  set_engine("kknn") %>%
  set_mode("regression") # 

## Ajuste de modelos
my_workflow = workflow(Sepal.Length ~ .)

resultados = list()

resultados$lineal = my_workflow %>% 
  add_model(modelo_lineal) %>%
  fit(data = iris)

resultados$splines = my_workflow %>% 
  add_model(modelo_splines) %>%
  fit(data = iris)

resultados$knn = my_workflow %>% 
  add_model(modelo_knn) %>%
  fit(data = iris)

for (i in 1:length(resultados)) {
  print(resultados[[i]])
}
```

Ahora podríamos visualizar los resultados:

```{r}
graficas = list()

## Predicciones
for (i in seq_along(resultados)) { # 1:length(resultados)
  predicciones <- predict(resultados[[i]], new_data = iris)
  
  iris %>% 
    bind_cols(predicciones) %>% 
    ggplot(aes(x = Sepal.Length, y = .pred)) +
      geom_point() +
      geom_abline(intercept = 0, slope = 1, color = "red") +
      labs(title = paste("Modelo", i, ": Valores Reales vs Predicciones"),
           x = "Valores Reales", y = "Predicciones")
}
```

# Ejercicios

## Ejercicios

1. Ajusta un modelo lineal para predecir la anchura del sépalo (`Sepal.Width`) usando las demás variables.
2. Experimenta con diferentes valores de grados de libertad (`df`) en el modelo de splines. ¿Cómo cambia el ajuste?

# Ejercicios Avanzados

## Ejercicios Avanzados

1. Implementa validación cruzada para comparar el desempeño del modelo lineal y el modelo de splines.
2. Obtén varias métricas de error, tales como el error cuadrático medio, para evaluar los modelos.
3. Crea un gráfico interactivo usando el paquete `plotly` para explorar las predicciones del modelo de splines.
